臺灣高等法院臺中分院刑事判決
110年度重上更一字第19號
上  訴  人  
即  被  告  陳維傑


指定辯護人  本院公設辯護人郭博益  
上列上訴人因偽造有價證券等案件，不服臺灣臺中地方法院106
年度訴字第1590號中華民國107年7月2日第一審判決（起訴案號
：臺灣臺中地方檢察署105年度偵字第28857號、106 年度偵字第
14340 號；移送併辦案號：106 年度偵字第17243號），提起上
訴，經本院判決後，由最高法院就本院前審關於上訴人陳○○部分
撤銷發回，本院更審判決如下：
    主  文
原判決撤銷。
陳○○共同犯偽造有價證券罪，處有期徒刑壹年拾月。
如附表一編號②、③、④所示偽造之印文及署押、如附表二所示本
票上之偽造共同發票人李○○部分，均沒收；未扣案之犯罪所得新
臺幣肆仟伍佰元沒收，如全部或一部不能沒收或不宜執行沒收時
，追徵其價額。
    犯罪事實
一、陳○○為○○○○行銷有限公司（下稱○○行銷公司）具有對保資格
    之員工；周○○（業經判處有期徒刑3年10月確定）則係○○行
    銷公司之業務經理，○○行銷公司平日受○○企業股份有限公司
    （下稱○○公司，起訴書誤載為○○汽車股份有限公司）等多家
    放款機構之委任，辦理貸款業務案之收案暨對保事宜（惟○○
    公司與○○行銷公司於民國101年間即因故終止合作經銷契約
    ，本案係由○○公司另一特約經銷商案外人○○○商號轉介業務
    而來，先予敘明）；而陳○○（業經判處有期徒刑3年2月確定
    ）於102年間，任職於○○○有限公司（址設新北市○○區○○路0
    段00號0樓0A，另以「○○商業有限公司」之名稱辦理公司登
    記，兩者具有同一性；以下均稱○○○公司），平日負責受理
    客戶委託辦理申請貸款等事宜。
二、緣李○○（經原審另案105年度訴字第1364號判決判處有期徒
    刑1年10月、緩刑4年確定）於102年6月間，因亟需新臺幣（
    下同）約30萬元資金以清償舊債，經由○○○公司所刊登之網
    路廣告與陳○○接洽。陳○○瞭解李○○之貸款需求後，先傳真空
    白之「遠東國際商業銀行信用貸款申請書暨徵信調查表」予
    李○○，嗣因李○○條件不符而未獲核貸（此部分公訴意旨所指
    書證與下述論罪科刑部分有所混淆，致誤認此部分亦有涉犯
    行使偽造私文書、詐欺取財未遂等罪嫌，業經原審另為無罪
    判決確定）。陳○○知悉李○○需款在即，乃提議佯以融資購買
    中古車輛之方式詐辦車貸，李○○遂應允配合辦理。陳○○即依
    慣例將本件案源轉介予平日素有合作模式之○○行銷公司，由
    周○○負責尋找適合之待售中古車輛以利取得合法車籍資料使
    用。繼而於102年8月20日前之不詳時間，由中古車業者洪○○
    （尚無證據證明其與本案車籍資料出售後之目的及行為有何
    犯意聯絡），先以30萬元向不知情之車主鐘○○收購名下車牌
    號碼0000-00號、廠牌AUDI、車款A4之自用小客車1輛（下稱
    系爭車輛，該車於102年5月10日因交通事故嚴重毀損），再
    以70萬元之價格將車籍資料轉售予周○○，使周○○得以持合法
    之車籍資料辦理過戶（車體部分逕由洪○○處理；該車嗣因逾
    期未受檢，業經監理機關註銷車牌在案）。周○○順利取得上
    開車籍資料後，遂夥同陳○○、李○○，為圖獲貸後之佣金利益
    ，竟共同基於行使偽造私文書、行使變造私文書、行使變造
    特種文書、使公務員登載不實文書、意圖供行使之用而偽造
    有價證券、意圖為自己不法所有而詐欺取財之犯意聯絡，明
    知李○○並無真意購買上開車輛，且李○○之父親李○○亦未同意
    或授權擔任本件假車貸之保證人、連帶保證人及本票之共同
    發票人，仍為下列分擔行為：
  ㈠李○○因無法取得父親李○○隨身保管之相關證件正本，乃於102
    年8月6日前某日，擅自取用李○○先前因其他用途額外影印留
    存家中之國民身分證正、反面影本1紙，連同其所申設臺灣
    企銀帳號00000000000號帳戶（下稱李○○臺灣企銀帳戶）之
    存摺封面及內頁影本交予陳○○，先由陳○○於不詳時間、地點
    ，將不知情之吳○○所有之全民健康保險卡影本，變造為如附
    表一編號⑤所示之李○○全民健康保險卡影本，並將李○○臺灣
    企銀帳戶存摺內頁自102年1月24日起至102年7月26日止之摘
    要欄、支出欄、存入欄及結算欄均予變造，以美化提高李○○
    薪資及往來紀錄屬私文書之存摺內頁交易紀錄後，再由陳○○
    先帶同李○○在新北市三重區之不詳刻印店，委由不知情之刻
    印店人員偽造「李○○」印章1枚後，陳○○於102年8月6日指示
    李○○佯以向鐘○○購買系爭車輛為由，向○○公司申請融資貸款
    156萬元，並由李○○於附表一編號①「遠東國際商業銀行股份
    有限公司消費者貸款申請書」（下稱遠東商業銀行，○○公司
    與遠東商業銀行因有策略聯盟關係，偶有與遠東商業銀行合
    作案件，或自行受理貸款申請，但使用該銀行之貸款申請書
    之情形，本件放款人實際為○○公司）之保證人簽章欄上，偽
    簽「李○○」署名1枚，並蓋用盜刻之「李○○」印章以偽造「
    李○○」印文1枚，而偽造李○○同意擔任李○○之連帶保證人，
    向○○公司申請融資貸款156萬元之貸款申請書1紙，並連同李
    ○○之勞工保險被保險人投保資料表、投保資料（明細），及
    李○○所提供之李○○國民身份證正反面影本，及前開偽造完成
    之消費者貸款申請書、變造完成之李○○臺灣企銀帳戶存摺正
    面及內頁影本、變造完成之李○○健保卡正面影本等，接續以
    傳真方式交付予周○○透過○○公司持向○○公司申請貸款而行使
    之，足生損害於李○○、吳○○及○○公司對於貸款申請核撥與否
    之正確性，並致○○公司因此陷於錯誤，於審核通過後准予核
    貸。
  ㈡陳○○獲悉○○公司核准貸款後，即聯絡李○○攜帶前已偽刻之「
    李○○」印章，於102年8月20日某時，前往○○○公司位於新北
    市○○區○○路0段00號0樓0A之營業處所，周○○則偕同陳○○前往
    現場辦理對保程序。陳○○明知李○○本人並未於同日到場參與
    對保，且未曾親見系爭車輛察看車輛現況，然為取得對保完
    成後之車馬費及對保獎金，竟與周○○、陳○○、李○○共同基於
    行使偽造私文書、使公務員登載不實文書、意圖供行使之用
    而偽造有價證券、詐欺取財之犯意聯絡，由陳○○告知李○○須
    在附表一編號②至④上簽名後，陳○○即與周○○於對保過程中，
    藉故暫時離開，而留陳○○在場指示李○○：在附表一編號②債
    權讓與暨動產抵押契約之連帶保證人欄偽簽「李○○」署名1
    枚及蓋用前揭偽造「李○○」印章完成偽造「李○○」印文1枚
    ；於附表二所示空白本票之共同發票人欄，偽簽「李○○」署
    名1枚及蓋用前揭偽造「李○○」印章完成偽造「李○○」印文1
    枚；附表一編號③授權書之立授權書人即本票發票人欄偽簽
    「李○○」署名1枚及蓋用前揭偽造「李○○」印章完成偽造「
    李○○」印文1枚；附表一編號④個人資料查詢同意書之立同意
    書人欄偽簽「李○○」署名1枚及蓋用前揭偽造「李○○」印章
    完成偽造「李○○」印文1枚；而偽造完成屬有價證券之本票1
    紙，及足以表示李○○因向鍾○○購買上開中古車輛，欲向○○公
    司貸款，且就系爭車輛設定動產抵押權，並由李○○擔任上開
    貸款債務之保證人、動產抵押之連帶保證人及擔任本票之共
    同發票人，並授權○○公司得填載本票發票日、本票到期日、
    本票金額及行使票據權利之私文書。迨偽造完成，周○○、陳
    ○○即返回對保處收取上開文件，其等明知李○○並未到場，依
    規定不得准予對保，卻仍由陳○○於空白本票下方之對保人簽
    章欄，及車況確認單上之對保人欄簽名並註記當天日期，而
    完成對保程序。復由周○○於同年8月22日，向交通部公路總
    局臺北市區監理所辦理車輛過戶予李○○，使不知情之承辦公
    務員登載不實事項於所職掌之公文書，再由周○○、陳○○將前
    開各偽造私文書、空白本票、完成過戶之行車執照、汽車新
    領牌照登記書、汽（機）車過戶登記書等資料交予○○公司而
    行使之，足以損害於李○○及○○公司對於購車貸款業務核貸及
    監理機關對於車輛所有人資料審核之正確性。
  ㈢俟○○公司不知情之承辦人員審核後陷於錯誤准予核貸撥款156
    萬元，○○公司乃於102年8月23日匯款199萬元（其中尚包括
    其他案外人之申貸匯款）入○○行銷公司不知情之員工郭○○所
    提供新光商業銀行西門分行帳號0000-00-000000-0帳戶，旋
    於同日以網路轉帳之方式匯入○○行銷公司在新光商業銀行西
    門分行帳號0000-00-0000000帳戶。其中關於本件詐貸所得
    之156萬元，則於同日再轉入○○○公司不知情之員工林○○所提
    供其在中國信託商業銀行帳號000000000000000帳戶，林○○
    依○○○公司經理王○○指示，於同日17時13分40秒，轉帳1,048
    ,800元至洪○○配偶王○○所申設中國信託商業銀行00000-0000
    000號帳戶，以支付系爭車輛車款及周○○與該車行之其他交
    易車款；於同日17時16分30秒，轉帳1,200元至凃○○臺北光
    復郵局帳戶00000-0000000號帳戶，以支付系爭車輛之過戶
    代辦費；於同日提領現金51萬元後，將其中292,180元，以
    無摺現金存款之方式，臨櫃匯款至李○○所開立豐原三民路郵
    局帳號0000000-0000000號帳戶；餘款（包含轉匯至常○○所
    申設授權○○○公司使用之中國信託銀行帳戶000000-000000號
    帳戶之49,840元及其餘167,980元）則留由○○○公司代為繳付
    第一期車貸及於103年5月15日交付予周○○157,030元。陳○○
    因此獲得佣金5,000元之利潤；周○○因此自洪○○處獲得佣金2
    萬元、自○○公司獲得核貸佣金9,000元、以上開貸款代付其
    原應給付給洪○○車行其他車款348,800元利益及於103年5月1
    5日自○○○公司取得157,030元，合計534,830元所得；陳○○因
    此獲得對保車馬費1,000元及不詳之對保獎金利益。
三、嗣因上開貸款未如期清償，○○公司先持附表二所示本票向臺
    灣臺中地方法院聲請核發102年度司票字第5948號民事本票
    裁定獲准，李○○、李○○向臺灣臺中地方法院民事庭提出確認
    本票債權不存在之訴，經臺灣臺中地方法院以103年度中簡
    字第164號受理（下稱民事確認本票債權不存在訴訟），李○
    ○於前開民事審理中坦承未經李○○授權偽造附表二本票及相
    關貸款申請文件等情，始循線得知上情。
四、案經臺灣臺中地方法院告發函送臺灣臺中地方檢察署檢察官
    偵查起訴、及○○公司訴由臺灣新北地方檢察署檢察官就被告
    陳○○部分，呈請臺灣高等檢察署檢察長令轉臺灣臺中地方檢
    察署檢察官移送併辦。
    理    由
一、證據能力部分：
  ㈠按刑事訴訟法第159條之5立法意旨，在於確認當事人對於傳
    聞證據有處分權，得放棄反對詰問權，同意或擬制同意傳聞
    證據可作為證據，屬於證據傳聞性之解除行為，如法院認為
    適當，不論該傳聞證據是否具備刑事訴訟法第159條之1至第
    159條之4所定情形，均容許作為證據，不以未具備刑事訴訟
    法第159條之1至第159條之4所定情形為前提。此揆諸「若當
    事人於審判程序表明同意該等傳聞證據可作為證據，基於證
    據資料愈豐富，愈有助於真實發見之理念，此時，法院自可
    承認該傳聞證據之證據能力」立法意旨，係採擴大適用之立
    場。蓋不論是否第159條之1至第159條之4所定情形，抑或當
    事人之同意，均係傳聞之例外，俱得為證據，僅因我國尚非
    採徹底之當事人進行主義，故而附加「適當性」之限制而已
    ，可知其適用並不以「不符前4條之規定」為要件。惟如符
    合第159條之1第1項規定之要件而已得為證據者，不宜贅依
    第159條之5之規定認定有證據能力（最高法院104年2月10日
    104年度第3次刑事庭會議決議要旨參照）。經查，以下本案
    所引用被告以外之人於審判外之言詞或書面陳述，均經本院
    於審理時當庭直接提示而為合法調查，檢察官、被告及辯護
    人於本院本次審理時皆表示沒有意見，復未於言詞辯論終結
    前爭執其證據能力或聲明異議，且被告、辯護人於本院本次
    準備期日時亦表明對證據能力沒有意見，本院審酌前開證據
    作成或取得狀況，均無非法或不當取證之情事，亦無顯不可
    信情況，故認為適當而皆得作為證據。是前開證據，依刑事
    訴訟法第159條之5規定，均具有證據能力。
  ㈡除法律另有規定外，實施刑事訴訟程序之公務員因違背法定
    程序取得之證據，其有無證據能力之認定，應審酌人權保障
    及公共利益之均衡維護，刑事訴訟法第158條之4定有明文。
    本案所引用之非供述證據，並無證據證明係實施刑事訴訟程
    序之公務員違背法定程序所取得，且檢察官、被告及辯護人
    於本院本次審理時均未表示無證據能力，自應認皆具有證據
    能力。
二、認定犯罪事實所憑之證據及理由：
　　訊據被告陳○○固坦承任職○○行銷公司，擔任本案汽車申貸案
    之對保人等情不諱，惟矢口否認有何偽造有價證券等犯行，
    於本院辯稱：我否認，我沒有參與偽造有價證券的行為，我
    跟周○○到了後，申貸人還沒有來，我就下樓去抽菸，抽完菸
    我上去，他們已經對保完走了，我都沒有看到他們，我也走
    了。我那時剛入行，是聽周○○的指示，跟著周○○去，我是回
    到公司後才在本票對保人欄及車況確認單對保人欄註記完成
    對保程序，我沒有跟申貸人、代辦公司人員接觸，前面案件
    的過程我都不清楚，這個案件不是我承辦的
　　云云。然查：
  ㈠關於本案申貸人即證人李○○與同案被告陳○○接洽貸款，先提
    供其父親李○○身分證件影本及其個人所申設臺灣企銀帳戶存
    摺封面、內頁影本給同案被告陳○○，嗣後李○○未經其父李○○
    同意，冒用李○○身分擔任貸款之保證人，並盜刻李○○之印章
    ，偽造證人李○○名義，簽署如附表一所示文書及附表二所示
    本票等情，迭據證人李○○於臺灣臺中地方法院民事確認本票
    債權不存在訴訟第一審、第二審及本案偵查、原審、本院前
    次審理時證稱：當初我由網路搜尋申請信貸之資訊，嗣後打
    電話去○○○公司與業務員陳○○接洽，第1次信用貸款未獲銀行
    核准，陳○○即建議改以車貸方式申請，並要求需提供父親李
    ○○之名義擔任保證人，並表示需要雙證件，及我自己申設之
    臺灣企銀帳戶，說會想辦法把交易明細做得很漂亮。我所提
    供李○○身分證影本，是父親先前為了其他用途額外影印放在
    家中由我擅自取用，但我未提供李○○的健保卡正本或影本，
    不知該部分資料從何而來，也不知道提供給○○公司的臺灣企
    銀存摺內頁資料經變造。各該文件所盜用的李○○印章，是陳
    ○○帶我前往三重辦理對保當天，兩人先在附近刻印店刻的，
    卷內的貸款申請書、本票、對保文件等內容，除了我簽名、
    父親李○○簽名是由我本人為之，並蓋用剛盜刻的父親印章外
    ，全數資料均由陳○○等人所準備等語明確（見原審民事中簡
    字影卷第167頁；原審民事簡上字影卷第47頁反面至第49頁
    ；新北地檢偵17731卷第71頁反面至第72頁；臺中地檢偵302
    84影卷第80頁反面至第81頁；原審卷一第149頁反面、第153
    至155頁；本院前審卷二第208至219、211至212頁），核與
    證人李○○於原審民事確認本票債權不存在訴訟第二審、臺灣
    新北地方檢察署偵查中證稱：我並未同意或授權擔任兒子李
    ○○申請貸款案之保證人，也未參與對保程序等語相符（見原
    審民事簡上字影卷第49頁反面；新北地檢偵17731卷第73至7
    4頁），並有李○○之印鑑證明在卷可參（見原審民事簡上字
    影卷第53頁），是此部分堪認屬實。
　㈡本案供作車貸標的之系爭車輛實為事故毀損車，係由同案被
    告周○○向中古車商即證人洪○○取得車籍資料，俾順利辦理形
    式上過戶至證人李○○名下之手續等情，有以下證據資料可證
    明：
  ⒈證人即原車主鐘○○於原審民事確認本票債權不存在訴訟第一
    審審理時證稱：我的AUDI車輛於102年5月初，在臺北市八德
    路、敦化南路撞到報廢，華南產物保險公司有出險，只理賠
    20多萬元，汽車殘體由我自己處理，因先前家裡是經營汽車
    經銷商，店內員工介紹嘉義某專門收報廢車的車商，嘉義車
    商再轉給臺北八里車商出面來收購，我是依毀損現況出售車
    體，得款約30多萬元現金，該車如要修復，從大陸進口零件
    也要7、80萬元等語明確（見原審民事中簡字影卷第97頁反
    面），並有華南產物保險股份有限公司汽車險理賠部103年7
    月4日（103）華車賠字第44號函、臺北市政府警察局松山分
    局103年8月1日北市警松分交字第10331978400函所附上開車
    輛之車禍處理紀錄、車損照片等附卷可按（見原審民事中簡
    字影卷第130至132、139至159頁）。
  ⒉系爭車輛嗣即由洪○○以「○○汽車材料行」名義向證人鐘○○收
    購，業據證人洪○○、證人即現為洪○○配偶，亦為「○○汽車材
    料行」員工王○○於原審民事確認本票債權不存在訴訟第一審
    證稱在卷（見原審民事中簡字影卷第196頁反面至第197頁）
    ，並有中古汽車（介紹買賣）合約書存卷足參（見原審民事
    中簡字影卷第184頁）；嗣後於102年8月22日過戶至李○○名
    下，亦有交通部公路總局臺北市監理所103年3月11日北市監
    牌字第1030007261號函所附過戶資料在卷可參（見原審民事
    中簡字影卷第34至36頁），上情應可認定。
  ⒊證人洪○○於原審審理時固證稱：該車輛係潰縮設計，照片看
    似毀損嚴重，然內部零件並無損壞，經過我花費約1、20萬
    元整修外觀後仍堪使用；嗣後車輛係交由某自稱為「小周的
    人」領走等語；惟當庭又改稱：好像是○○○公司的人把車牽
    走，因先前在民事庭及偵查中均無問及此部分，我才沒說清
    楚等語（見原審卷二第30頁反面至第31頁、第36至37頁）；
    另證人王○○於原審民事確認本票債權不存在訴訟第一審審理
    時證稱：我有看過那台車，撞得不嚴重，不要動到車台部分
    ，我們都覺得是小傷等語（見原審民事中簡字影卷第197頁
    ）。惟查，證人洪○○於同日審理時前後證述不一，應訊態度
    已有避重就輕之嫌，且伊於新北地檢署105年8月23日偵訊時
    曾另證稱：是朋友介紹去買鐘○○這部車，當時買30幾萬元，
    但我沒有整理，就轉賣給三重○○○公司，跟我接洽的是周○○
    ，他好像是○○○公司業務等語（見新北地檢偵17731號卷第80
    頁），故證人洪○○就其向證人鐘○○購入系爭車輛後，究竟有
    無先行修繕後再行出售，前後供述亦有不一。而本件○○公司
    經申請評估後，就證人李○○申請系爭車輛之車貸案件，乃核
    貸156萬元，而告訴代理人卓敏隆於本院前審準備程序時陳
    稱：公司核貸156萬元係依照車輛價值評估等語（見本院前
    審卷一第190頁），足認系爭車輛倘無特殊重大事故，依照
    當時一般市場行情，仍有一百餘萬之交易價值。而系爭車輛
    原車主鐘○○本身家族亦係從事汽車經銷買賣等情，業據證人
    鐘○○證述如前，其對於汽車狀況及市場價格，應較一般人瞭
    解。又系爭車輛乃99年5月出廠，有卷附系爭車輛行車執照
    得參（見本院前審卷一第395頁），於102年5月10日事故發
    生時，該車年份尚新，且該車於102年5月10日下午1時46分
    許，因發生交通事故，經華南產物保險股份有限公司理賠人
    員理算初步維修金額已達1,020,063元，因該車當時乃投保
    汽車車體損失保險丙式，故該保險公司僅就系爭車輛撞擊路
    邊停放車輛之損害負賠償責任。經理賠人員比對現場及該車
    輛車損態樣，且與被保險人即鐘○○多次協調後，保險公司賠
    付25萬元，有華南產物保險股份有限公司汽車險理賠部107
    年12月4日（107）華車賠字第0039號函足佐（見本院前審卷
    一第467至468頁）。故證人鐘○○因該次事故僅取得25萬元非
    高之保險補償，其倘非依照己身經驗且經過專業維修場評估
    修繕費用過高，實無以30萬元低價出售系爭車輛予洪○○之必
    要。再者，證人洪○○、王○○證稱該車受損情況不嚴重等情，
    亦與前揭華南產物保險股份有限公司理賠人員理算之維修金
    額有相當差距，故證人洪○○、王○○上開證述可信度實屬有疑
    。
  ⒋本院另參酌證人李○○一再證稱：我只想申請貸款，從沒表示
    要購買車輛，也未曾見過或收受系爭車輛等情，業如上述，
    而該車經過戶予證人李○○後，因逾期未受檢業經監理機關註
    銷車籍在案，亦有公路監理電子閘門資料在卷可稽（見原審
    卷二第102頁）；而被告陳○○於原審準備程序時已供稱：本
    件我並未確認車況即直接對保等語（見原審卷一第56頁）；
    況○○公司就系爭車輛之車貸核准撥款後，同案被告周○○曾委
    由○○○公司將系爭車輛車款於102年8月23日17時13分40秒許
    ，轉帳1,048,800元（包括系爭車輛車款70萬元及其他車款
    ）至證人王○○所申設中國信託商業銀行00000-0000000號帳
    戶；○○○公司又以無摺現金存款方式，匯款292,180元至證人
    李○○所開立豐原三民路郵局帳號0000000-0000000號等情，
    業據證人林○○於本院前審108年4月23日及109年1月21日審理
    時證稱匯款目的等語（見本院前審卷二第195頁，本院前審
    卷三第191頁）；證人王○○於本院前審109年1月21日審理時
    證稱：上開款項即係系爭車輛及另外車輛的車款等語（見本
    院前審卷三第206頁）；證人洪○○於本院前審109年4月14日
    審理時證稱：該款項是系爭車輛連同其他車輛款項等語（見
    本院前審卷三第388頁），並有中國信託商業銀行股份有限
    公司108年5月10日中信銀字第108224839095344號函附新臺
    幣存提款交易憑證、108年5月15日中信銀字第108224839098
    608號函附資料、108年6月17日中信銀字第000000000000000
    0號函附王○○開戶資料及000000000000號存款交易明細（見
    本院前審卷二第295至299、301至302、361至373頁），倘證
    人李○○確係委由同案被告陳○○辦理車貸，實無於○○公司核撥
    車貸款項後，同案被告陳○○所任職○○○公司會核撥車款予車
    商，又將證人李○○所欲貸借之款項亦匯撥給證人李○○。此情
    亦據同案被告周○○於原審民事確認本票債權不存在訴訟第一
    審審理時以證人身分證稱：辦車貸的人不會獲得錢，因為辦
    車貸的人就是缺交通工具，並不是缺錢等語（見原審民事中
    簡字影卷第215頁反面至第216頁）可資印證，堪認證人李○○
    證稱其自始僅係欲借貸款項以清償舊債，並無購買系爭車輛
    意願等語，與客觀事證相符。綜上，應可認同案被告周○○僅
    係向證人洪○○購買上開車輛之車籍資料以供辦理過戶及本案
    貸款使用，並無車體實際交易買賣，惟證人洪○○對於該車之
    車籍資料僅供過戶使用固難謂不知，然對於過戶之目的係為
    詐領貸款及冒用李○○名義行使偽造私文書等情節，則無證據
    證明確有知悉，附此敘明。
  ㈢此外，並有偽造之債權讓與暨動產抵押契約（即附表一編號②
    ）、本票（即附表二）暨授權書（即附表一編號③）、個人
    資料查詢同意書（即附表一編號④）、委託撥款書、李○○國
    民身分證正反面影本、系爭車輛行車執照（車主已過戶登記
    為李○○）、○○企業股份有限公司撥款資料確認書、車況確認
    單在卷可稽（見原審民事中簡字影卷第21、22、69至72、74
    、82、86頁；本院前審卷一第397、399至401頁）。依○○公
    司陳報狀所覆，遠東商業銀行股份有限公司申請書保證人欄
    位正常情形是需要簽署的，○○公司才能依據保證人相關聯絡
    資料，致電聯絡並且確認資料與是否同意任保，再由後端對
    保人員約定對保時間及地點，有○○公司刑事陳報狀1紙在卷
    可參（見本院前審卷二第33頁），足認附表一編號①所示偽
    造之遠東國際商業銀行股份有限公司消費者貸款申請書於本
    案102年8月20日對保前，即已提出於○○公司進行申請審核；
    又依○○公司上開刑事陳報狀同時檢附有關證人李○○102年8月
    6日申請貸款時所提出資料，各項資料及其上標註傳真時間
    分別如下：○○企業股份有限公司撥款資料確認書（其上標註
    2013/08/06/13：40。001/013）、李○○申設之臺灣企銀存摺
    封面影本（其上標註2013/08/06/13：42，007/013）、李○○
    申設之臺灣企銀存摺內頁3紙（其上標註2013/08/06/13：42
    ，008/013、2013/08/06/13：43，009/013、2013/08/06/13
    ：43，010/013）、勞工保險被保險人投保資料表（其上標
    註2013/08/06/13：43，011/013）、勞工保險被保險人投保
    資料（明細）（其上標註2013/08/06/13：43，012/013）；
    系爭車輛登載鍾○○為車主之行車執照（其上標註2013/08/06
    /14：37，002/002）、個人資料查詢同意書（其上標註2013
    /08/14/14：57，003/011）、建物登記第二類謄本（部分）
    ○○區○○段000建號，頁次1（其上標註2013/08/14/14：58，0
    06/011）、建物登記第二類謄本（部分）○○區○○段000建號
    ，頁次2（其上標註2013/08/14/14：58，007/011）、建物
    登記第二類謄本（部分）○○區○○段000地號，頁次1號（其上
    標註2013/08/14/14：59，008/011）、建物登記第二類謄本
    （部分）○○區○○段000建號，頁次2（其上標註2013/08/14/1
    4：59，009/011）、李○○駕駛執照（其上標註2013/08/14/1
    5：00，011/011）、李○○健保卡影本（其上標註2013/08/14
    /18：05，003/004）、○○公司所提出日期為102年8月6日，
    遠東國際商業銀行股份有限公司消費者貸款申請書1份（其
    上標註2013/08/23/10：27，003/015）、動產擔保交易動產
    抵押附條件買賣設定—擔保債權金額為2,059,200元（其上標
    註2013/08/23/10：30，014/015）、債權讓與暨動產抵押契
    約（其上標註2013/08/23/10：30，015/015）、汽車新領牌
    照登記書（新車主為李○○；原車主為鐘○○）（其上標註2013
    /08/23/10：29，015/012）、李○○之身分證、健保卡正反面
    影本（無傳真註記）、李○○健保卡正面，李○○身分證正反面
    影本。其上標註「TO雅君。0000-0000」（無傳真註記）及
    系爭車輛之車主為李○○之行車執照（無傳真註記），有上開
    資料在卷可稽（見本院前審卷一第363、397、399至401、38
    1、379、395、393、371、372、375、377、391、389、361
    、365、367、369、383、385、387頁）；另參考被告陳○○原
    審審理時陳稱：對保程序是周○○在銀行核准後通知對保人員
    去對保，等對保後才會進行車輛過戶，再由公司助理填寫後
    面其他資料即動產擔保暨抵押契約書。而對保文件裡面有一
    個完全空白的申請書，這部份是我對完保後把資料交回，所
    有對保流程結束、過戶也結束，小姐要把這些資料回傳給○○
    公司時，才會開始填寫所有資料，小姐可能就是押她寫資料
    的日期。參考103中簡164影卷右下角85頁上之記載，本件車
    輛可能是22日過戶，公司小姐林○○23日要寫所有資料，所以
    有去確認過戶，並填寫資料完畢。也就是本票跟授權書的日
    期可能對保當天還沒寫上，是後來跟其他文件都押同一個日
    期23日。我不可能倒填對保日期，我如果有對保，對保當天
    我就會把日期註記在下面，本票跟授權書上102年8月23日的
    日期不是我寫的等語（見原審卷二第124頁反面至第126頁反
    面），應可認本案於102年8月20日進行對保前，就證人李○○
    汽車貸款案件，已先接續將偽造之附表一編號①、④所示私文
    書、附表一編號⑤所示變造健保卡、附表一編號⑥所示變造之
    臺灣企銀存摺內頁，及上開文件上備註傳真日期在102年8月
    20日前之○○企業股份有限公司撥款資料確認書、李○○申設之
    臺灣企銀存摺封面影本、勞工保險被保險人投保資料表、勞
    工保險被保險人投保資料（明細）、登載鍾○○為車主之行車
    執照、建物登記第二類謄本（部分）○○區○○段000建號、○○
    區○○段000地號、李○○駕駛執照等資料向○○公司行使，經○○
    公司確認資料同意任保後，才由被告陳○○、同案被告周○○於
    102年8月20日前往○○○公司進行對保程序，並當場偽造完成
    如附表一編號②③屬私文書之債權讓與暨動產抵押契約、授權
    書及附表二所示本票；待102年8月22日系爭車輛車籍移轉後
    ，始由○○行銷公司之行政人員於102年8月23日再將如附表一
    編號②所示偽造私文書，連同動產擔保交易動產抵押附條件
    買賣設定、汽車新領牌照登記書、及就附表一編號①所示偽
    造私文書再次傳真予○○公司，另以其他不詳交件方式，將附
    表一編號③所示授權書及附表二所示偽造本票，交付○○公司
    行使。
  ㈣另查，○○公司核貸後於102年8月23日匯款（因同日另有其他
    案外人申請貸款，故實際匯入金額為199萬元）入○○行銷公
    司不知情之員工郭○○所提供其新光商業銀行西門分行帳號：
    0000-00-000000-0號帳戶，於同日旋即以網路轉帳方式匯入
    ○○行銷公司在新光銀行所開立帳號0000-00-0000000帳戶，
    其中關於本案申貸金額156萬元，則轉入○○○公司不知情員工
    林○○所提供中國信託銀行帳號0000000000000000帳戶。之後
    由證人林○○依○○○公司經理即證人王○○指示，於同日17時13
    分40秒許，轉帳1,048,800元至王○○所申設中國信託商業銀
    行00000-0000000號帳戶，以支付系爭車輛車款及同案被告
    周○○與該車行之其他交易車款；於同日17時16分30秒許，轉
    帳1,200元至凃○○臺北光復郵局帳戶00000-0000000號帳戶，
    以支付系爭車輛之過戶代辦費；於同日提領現金51萬元後，
    將其中292,180元以無摺現金存款之方式，臨櫃匯款至李○○
    所開立豐原三民路郵局0000000-0000000號帳戶；餘款（包
    含轉匯至常○○所申設授權○○○公司使用之中國信託銀行帳戶0
    00000-000000號帳戶之49,840元及其餘167,980元）則留由○
    ○○公司代為繳付第一期車貸及於103年5月15日交付予周○○15
    7,030元等情，業據證人林○○於原審審理時證稱：我有提供
    中國信託銀行帳戶供○○○公司使用，當初周○○與經理王○○商
    議他想從車貸款項中額外收取佣金，但不想讓麥可公司方面
    知悉金流去向，就以我的帳戶作為收取款項之用，再由我匯
    給客戶及周○○或給周○○現金，當初我與經理王○○、周○○3人
    當面講，並取得我的同意。本件關於292,180元是由我以現
    金臨櫃存入李○○之郵局帳戶，其餘款項則分為我公司的退傭
    及周○○抽佣金等語在卷（見原審卷二第120頁反面至第122頁
    ），於本院前審108年4月23日、109年1月21日審理時亦再度
    證稱匯款目的等語（見本院前審卷二第195頁，本院前審卷
    三第191頁）；核與證人王○○於本院前審109年6月23日審理
    時證稱：系爭車輛是周○○賣的車子，周○○是車商同時也是行
    員，周○○要求我用這個方式匯款，會匯給王○○1,048,800元
    也是周○○說那是他配合的賣車的等語相符（見本院前審卷四
    第35、37至38頁），亦據證人王○○於本院前審109年1月21日
    審理時及證人洪○○於本院前審109年4月14日審理時，均證稱
    ：上開款項是系爭車輛及另外車輛的車款等語（見本院前審
    卷三第206、388頁）、證人常○○於本院前審109年4月14日審
    理時證稱：我曾經在○○○公司幫老闆開車，當時我申請的中
    國信託帳戶有借董姓老闆使用等語（見本院前審卷四第383
    至384頁）；並有臺灣新光商業銀行股份有限公司業務服務
    部103年7月3日（103）新光銀業務字第3848號函所附郭○○帳
    戶交易明細、李○○郵局存摺內頁、三重正義郵局函覆無摺存
    款提款單、同上新光銀行業務服務部107年3月16日新光銀業
    務字第1070113094號函所附○○行銷公司帳戶（帳號00000000
    00000）交易明細、中國信託商業銀行股份有限公司108年5
    月10日中信銀字第108224839095344號函附新臺幣存提款交
    易憑證、同上公司108年5月15日中信銀字第10822483909860
    8號函附資料、同上公司108年6月17日中信銀字第000000000
    0000000號函附王○○開戶資料及000000000000號存款交易明
    細、同上公司108年6月17日中信銀字第0000000000000000號
    函附常○○開戶資料及000000000000號存款交易明細、中華郵
    政股份有限公司臺北郵局108年7月8日北營字第1081801345
    號函附凃○○開戶資料及客戶歷史交易清單查詢，及其上載有
    5/15，收到157030元，付款性質為李○○車款，並有周○○簽名
    之收據存卷足憑（見原審民事中簡字影卷第124至126、163
    、177頁；原審卷二第86、87、90頁反面；本院前審卷二第2
    95至299、301至302、361至373、375至383、389至393、223
    頁），上情應可認定。至同案被告周○○雖於本院前審陳稱：
    該收據除了簽名跟第一排數字是我親寫的以外，其他都不是
    我的字跡，也不是我寫的數字。該張收據是事發後○○○公司
    有案子委託我們做的時候出了問題，我希望能夠跟○○○公司
    結清，才會簽那一張，但那一張跟李○○案件沒有關係（見本
    院前審卷三第197頁）。然查，前揭收據上明白印有「付款
    性質」，且倘如同案被告周○○所述，簽立上開收據時，雙方
    係因有問題欲結算才簽署，同案被告周○○對於付款性質之填
    載理應更加謹慎，從而同案被告周○○上開辯解乃屬無據，尚
    難採信為真。
　㈤被告陳○○固執前揭情詞否認犯罪，惟稽諸被告陳○○歷次所陳
    內容均不一致，且與同案被告周○○勾串，復與證人李○○所證
    內容不符，足見被告陳○○之辯解難以憑採：
　⒈被告陳○○各次所述大略如下：
    ⑴於原審民事確認本票債權不存在訴訟第一審審理中以證人
      身分證稱：102年8月22日我跟周○○一起去○○○公司，在新
      北市○○區○○路○段00號0樓之0A，我去的時候代辦公司的業
      務在場，貸款人、保證人都在場，我有核對證件，會抄身
      分證後面的膠條碼，相關對保資料全部都送回○○公司才會
      撥款。對保人李○○應該有在場，我記得我有抄膠條碼，身
      分證我有影印正、反面，影印後才抄膠條碼的。當時確定
      是他本人，契約書是保證人本人簽名，對保時會看著保證
      人簽名，簽完之後才離開。對保完後，我要去看車子，看
      完後要簽車況確認單，這是貸款程序之一，確認單還要交
      還○○公司。我親眼看到李○○在本票簽名，我是對完證件才
      由本人簽名（見原審民事中簡字影卷第59頁反面至第60頁
      反面）。
　　⑵於新北地檢偵查中供稱：當時對保時保證人確實有在場，
      我有看到保證人（見新北地檢偵17731卷第94頁）。
　　⑶於臺中地檢偵查中供稱：依照正常貸款流程，主借款人及
      連帶保證人一定都要到場，才可以完成對保，相關情節如
      我上次開庭所述（見臺中地檢偵28857卷第22頁反面）。
　　⑷於原審供稱：這件沒有親自確認車況後再行對保（見原審
      卷第56頁）；並以證人身份證述：當天係周○○帶同我前往
      辦理對保，周○○是本案貸款之承辦人，我僅負責對保且因
      入行沒多久，都是跟著周○○走。我有看到李○○，但李○○表
      示他父親去找停車位還沒上樓，陳○○則始終在場，我先向
      李○○講解相關權利義務，然後與周○○出辦公室去室外抽菸
      ，等回來時相關文件都已經簽好，由陳○○交給我或周○○；
      車況的部分我僅詢問周○○，周說沒有問題我就簽車況確認
      單等語明確（見原審卷二第40至47頁反面）。
　　⑸於本院此次準備程序時供稱：我是跟周○○一起去對保，到
      了之後，申請人他們還沒來，我就下樓去抽菸，抽菸之後
      我上去，他們裡面的人就說他們巳經對保完走了，我都沒
      有看到他們；我沒有跟申請人、代辦公司人員接觸，我就
      只是對保時，陪周○○去（見本院本審卷第96、97頁）。
　　⑹基上，被告陳○○針對102年8月22日對保時，究竟有無與申
      貸人李○○、保證人李○○見面接觸，是否核對證件並親見李
      ○○簽名，有無親自確認車況等關鍵情節，屢次陳述歧異，
      刻意閃躲問題，相差甚大，已難認其詞可採。
　⒉同案被告周○○各次所述大略如下：
　　⑴於原審民事確認本票債權不存在訴訟第一審審理中以證人
      身分證稱：對保過程是○○○公司通知我，我跟陳○○一起過
      去，是在核對車主跟保人的證件無誤後簽名，我講的車主
      就是要買車的人，跟保人都在，我們都是在場看車主及保
      證人簽名，證件依規定都是看正本，也有對車輛拍照（見
      原審民事中簡字影卷第99頁正反面）。
    ⑵於新北地檢供稱：是我和陳○○一起去○○○公司對保，對保時
      李○○、李○○都在場，李○○、李○○我們都核對過身分，有做
      確認，李○○、李○○一人只能填一個名字（見新北地檢偵17
      731卷第104頁）。
　　⑶於臺中地檢供稱：實際對保的人有我跟陳○○（見臺中地檢3
      0284卷第80頁）。
　　⑷於原審審理時則改稱：對保當天我與李○○、陳○○、陳○○等4
      人在場，陳○○有無離開我沒印象，李○○則表示父親在停車
      ，就讓李○○先簽自己的部分，就是簽車主該簽的部分，我
      與陳○○則到中庭去抽菸，回來辦公室時發現人都不見了，
      文件也都簽好了（見原審卷二第49至50頁）。
　　⑸基上，同案被告周○○對於對保過程，究竟有無與保證人李○
      ○見面接觸，是否核對證件並確認李○○簽名等節，於另案
      、本案所述前後全然矛盾，憑信性甚低，且與被告陳○○幾
      乎同步更改供詞，其二人明顯互相勾串迴護，所陳難以採
      信。
　⒊觀諸證人李○○於新北地檢證稱：等陳○○到場後，我才開始簽
    借款資料，陳○○就到旁邊，陳○○在做什麼我不知道。陳○○有
    和我說，債權讓與暨動產抵押上的乙方、乙方連帶保證人和
    本票上的發票人、共同發票人、授權書上之本票發票人兩個
    都要簽，保證人、共同發票人部分也要寫，但詳細如何填寫
    是由陳○○跟我說（新北地檢偵17731卷第71頁反面、第130頁
    ）；又於原審審理時證稱：對保當天是經陳○○告知並陪同前
    往○○○公司，我在對保人員即陳○○所提出相關貸款資料上，
    偽簽我父親李○○的姓名、蓋用於陳○○陪同下至不詳刻印店刻
    印之「李○○」印章等語（見原審卷一第150至155頁）。經衡
    證人李○○與被告陳○○素不相識亦無怨隙，且證人李○○就其己
    身所涉犯行均坦承在卷，並無需刻意迴護或誣陷被告陳○○之
    必要。又證人李○○係遭證人李○○擅自冒用身分擔任保證人乙
    節，業經本院詳述如前，復經前揭民事確認本票債權不存在
    確定判決認定無訛，故證人李○○本人絕無可能出現在上開對
    保現場，是以，被告陳○○、周○○倘係單純辦理對保心存坦蕩
    ，豈有於民事庭審理時虛捏前揭情節之理。況證人王○○於本
    院前審109年6月23日審理時證稱：○○○公司本身有吸菸區，
    要下樓離開辦公室需感應磁卡不方便，如果需要抽菸，直接
    在○○○公司所設吸菸區抽菸等語（見本院前審卷四第42頁）
    ；核與證人林○○於本院前審109年1月21日審理時證述：○○○
    公司辦公室有設吸菸區，因為辦公室那棟樓上下樓都要感應
    卡，客戶跟行員沒有感應卡上下樓不方便，所以如果銀行的
    人或客戶來公司要抽菸的話，大部分都會去吸菸室等語相符
    （見本院前審卷二第194頁），更可見被告陳○○、同案被告
    周○○於原審及本院前審改稱於對保過程中曾離開下樓抽菸，
    待抽菸後返回辦公室時，相關人員即告知保證人已離開云云
    ，乃屬事後卸責之詞。且被告陳○○、同案被告周○○於偵查時
    所述，距離事發時間較近，本案又係保證人未到，且未親見
    車輛之非常態對保情況，此情亦據被告陳○○於107年3月5日
    原審審理時陳稱：對保程序不會沒看到保證人，本件是特例
    等語（見原審卷二第40頁），故就特例情況更應無於偵查及
    前案民事審理時記憶錯誤，反而於本案原審及本院前審審理
    時突然回憶起事發狀況之可能。從而，觀諸被告陳○○、同案
    被告周○○上開供述歷程，亦可見其等於民事訴訟階段，因尚
    未掌握全案參與人士之說詞，亦未能預測法院調查後所認定
    之事實，為圖先脫免自己責任，始訛稱有親眼目睹保證人李
    ○○在場，甚而陳稱有看到系爭車輛後才簽具車況確認單之之
    虛情，足徵被告陳○○辯稱不知保證人李○○未到場親簽文件等
    語，實屬事後與同案被告周○○勾串、避重就輕之詞，不足採
    信。
　㈥按共同實行犯罪行為之人，在合同意思範圍以內，各自分擔
    犯罪行為之一部，相互利用他人之行為，以達其犯罪之目的
    者，即應對於全部所發生之結果，共同負責，不問犯罪動機
    起於何人，亦不必每一階段犯行，均經參與。又關於犯意聯
    絡，不限於事前有所謀議，其於行為當時，基於相互之認識
    ，以共同犯罪之意思參與者，亦無礙於共同正犯之成立。且
    數共同正犯之間，原不以直接發生犯意聯絡者為限，即有間
    接之聯絡者，亦包括在內。從而除共謀共同正犯，因其並未
    參與犯罪構成要件之實行而無行為之分擔，僅以其參與犯罪
    之謀議為其犯罪構成要件之要素，故須以積極之證據證明其
    參與謀議外，其餘已參與分擔犯罪構成要件行為之共同正犯
    ，既已共同實行犯罪行為，則該行為人，無論係先參與謀議
    ，再共同實行犯罪，或於行為當時，基於相互之認識，以共
    同犯罪之意思參與，均成立共同正犯。本案○○公司係將車輛
    貸款業務外包予○○行銷公司，甚且就對保責任亦一併授權；
    本案復係由○○公司另一特約經銷商「○○○」商號轉介案源而
    來，此有○○公司特約代表資料卡（陳○○部分）、○○公司陳報
    狀暨所附關於被告陳○○、周○○部分之特約服務契約書汽車分
    期貸款受託對保約定書、對保事項服務準則在卷可佐（見原
    審民事中簡字影卷第40、222至224頁；新北地檢偵17731卷
    第44、45頁；原審卷二第68至70頁）。上開約定書多數未簽
    署日期、且內容顯係空白文件之概括授權模式，足見類此申
    貸案受理乃至對保、核貸之流程，明顯流於形式而未確實覈
    實，周○○等人既已嫻熟申貸流程，當可利用權限或程序漏洞
    從中牟利。本案綜合上開各節相互勾稽，堪認本案係由同案
    被告陳○○與證人李○○接洽申貸業務後，再由同案被告周○○利
    用○○公司將車貸業務外包未精確核貸之程序缺失，先覓得系
    爭車輛之車籍資料，再共同以辦理假車貸、擅自以李○○之父
    李○○名義擔任保證人（連帶保證人），本票之共同發票人等
    方式，並先備妥變造不實之李○○臺灣企銀帳戶存摺內頁及連
    帶保證人李○○另一變造之雙證件即健保卡影本，向○○公司申
    請高額貸款，而被告陳○○、同案被告周○○於對保過程中，明
    知李○○並未在場，仍由證人李○○偽簽李○○姓名及盜蓋印章，
    且於未見系爭車輛情況下，由被告陳○○出具確認系爭車輛無
    重大瑕疵、無泡水痕跡、車輛經車主/車行確認非泡水車及
    底盤無切割重接等重大瑕疵、車輛引擎啟動確認運轉正常之
    車況確認單，有該車況確認單1紙附卷得佐（見本院前審卷
    一第417頁）。本案倘被告陳○○於對保過程中未能參與配合
    ，即無從完成詐貸案件，足見被告陳○○與同案被告周○○、陳
    ○○間，自對保過程起，至後續之車輛過戶登記、交付相關資
    料予○○公司以核貸撥款之犯行，有犯意聯絡及行為分擔，至
    臻明確。被告陳○○所為抗辯乃飾卸之詞，要無可採。
　㈦綜上，本案事證明確，被告陳○○前揭犯行堪以認定，應依法
    論科。
三、新舊法比較：
  ㈠按行為後法律有變更者，適用行為時之法律，但行為後之法
    律有利於行為人者，適用最有利於行為人之法律，刑法第2
    條第1項定有明文，此乃規範行為後法律變更所生新舊法比
    較適用之準據法。該條規定所稱「行為後法律有變更者」，
    係指犯罪構成要件有擴張、減縮，或法定刑度有變更等情形
    。查本案被告行為後，刑法第339條第1項業於103年6月18日
    修正公布，並於同年6月20日施行。修正前刑法第339條第1
    項之法定刑為「5年以下有期徒刑、拘役或科或併科1千元以
    下罰金」；修正後之法定刑則規定為「5年以下有期徒刑、
    拘役或科或併科50萬元以下罰金」，並新增訂第339條之4規
    定：「犯第339條詐欺罪而有下列情形之一者，處1年以上7
    年以下有期徒刑，得併科100萬元以下罰金：一、冒用政府
    機關或公務員名義犯之。二、三人以上共同犯之。三、以廣
    播電視、電子通訊、網際網路或其他媒體等傳播工具，對公
    眾散布而犯之。前項之未遂犯罰之。」，本案被告所犯刑法
    第339條第1項之詐欺既遂罪，有上述新增訂刑法339條之4第
    2款所述情形，經比較新舊法結果，增訂後刑法第339條、第
    339條之4等規定較不利於被告，自應適用最有利於被告之行
    為時法，即修正前刑法第339條第1項之規定處斷。
　㈡按行為後法律雖有修正，但其內容若僅係形式上之文字修正
    ，或係將法理明文化，或僅異動法條項次時，因未涉及犯罪
    構成要件或處罰內容之變更，自非屬法律之變更，而無依刑
    法第2條第1項規定比較新舊法之必要。經查，被告行為後，
    刑法第201條偽造有價證券罪、第214條使公務員登載不實罪
    ，於108年12月25日修正公布，並自同年月28日施行，惟分
    係就刑法第201條之罰金數額由「（銀元）3千元」修正為「
    （新臺幣）9萬元」；刑法第214條之罰金數額由「（銀元）
    500元」修正為「（新臺幣）1萬5千元」，而前開規定，原
    依刑法施行法第1條之1，以及罰金罰鍰提高標準條例第1條
    前段規定，該罰金之貨幣單位如換算成新臺幣，罰金數額提
    高為30倍，與108年12月25日修法後之結果相同，是修正後
    僅係將罰金數額調整換算後予以明定，未涉及犯罪構成要件
    或處罰刑度之變更，自不生新舊法比較之問題，而應依一般
    法律適用原則，適用裁判時法。
四、論罪及法律適用：
  ㈠被告陳○○、同案被告陳○○、周○○明知李○○並無購買系爭車輛
    之真意，仍於102年8月22日，向交通部公路總局臺北市區監
    理所辦理車輛過戶予李○○，使不知情之承辦公務員經形式審
    查後，將此不實事項，登載在其職務上所掌管之車籍公文書
    上，足以生損害於監理機關對於車籍管理之正確性後，再持
    過戶完成之行車執照、汽車新領牌照登記書、汽（機）車過
    戶登記書向○○公司行使之，足以損害於○○公司對於購車貸款
    業務核貸及監理機關對於車輛所有人資料審核之正確性，此
    部分應與刑法第216條、第214條行使使公務員登載不實文書
    罪構成要件相當。
　㈡核被告陳○○所為，係犯刑法第216條、第210條、214條之行使
    偽造私文書罪、行使明知不實事項使公務員登載不實罪、刑
    法第201條第1項之意圖供行使之用而偽造有價證券罪及修正
    前刑法第339條第1項之詐欺取財罪。又偽造如附表一編號②
    至④、二所示印文、署名，各係偽造私文書、有價證券之部
    分行為；偽造私文書之低度行為則為行使偽造私文書之高度
    行為所吸收；偽造有價證券本票後持之行使，其行使有價證
    券本票之低度行為為偽造有價證券本票之高度行為所吸收，
    均不另論罪。
　㈢被告陳○○、同案被告陳○○、周○○與申貸人李○○間，
　　自對保過程起，直至後續之車輛過戶登記、交付相關資料予
    ○○公司以核貸撥款犯行，有犯意聯絡及行為分擔，均為共同
    正犯。
　㈣被告陳○○、同案被告周○○、陳○○等人係為辦理本件融資貸款
    ，先後冒用李○○之名義，行使偽造「債權讓與暨動產抵押契
    約」（附表一編號②）、「授權書」（附表一編號③）、「個
    人資料查詢同意書」（附表一編號④）等私文書，並持向○○
    公司申請貸款行使之，其犯罪目的同一，各次犯罪時間緊接
    ，且均係侵害同一被害人李○○之法益，應屬單一犯罪決意下
    之數個舉動接續實施，應依接續犯論以單純一罪。
　㈤按刑法上一行為而觸犯數罪名之想像競合犯存在之目的，在
    於避免對於同一不法要素予以過度評價，其所謂「同一行為
    」係指所實行者為完全或局部同一之行為而言。因此刑法修
    正刪除牽連犯之規定後，於修正前原認屬於方法目的或原因
    結果之不同犯罪，其間果有實行之行為完全或局部同一之情
    形，應得依想像競合犯論擬。查被告陳○○所為上開行使偽造
    私文書罪、行使使公務員登載不實文書罪、意圖供行使之用
    而偽造有價證券罪及詐欺取財等犯行，均係基於詐取本案貸
    款之同一目的，其行為有局部同一情形，應依刑法第55條想
    像競合犯規定，從一重論以偽造有價證券罪處斷。
　㈥按犯罪之情狀顯可憫恕，認科以最低刑度仍嫌過重者，得酌
    量減輕其刑，刑法第59條定有明文。所謂犯罪情狀顯可憫恕
    ，應就犯罪一切情狀，予以全盤考量，審酌其犯罪有無可憫
    恕之事由，即有無特殊之原因與環境，在客觀上足以引起一
    般同情，以及宣告法定低度刑，是否猶嫌過重等等，以為判
    斷。故適用第59條酌量減輕其刑時，並不排除第57條所列舉
    10款事由之審酌，惟其程度應達於確可憫恕，始可予以酌減
    。又偽造有價證券罪之法定刑為「3年以上10年以下有期徒
    刑，得併科9萬元以下罰金」，然同為偽造有價證券之人，
    其原因動機不一，犯罪情節未必盡同，或有專以偽造大量之
    有價證券販售圖利，甚或僅止於作為清償債務之擔保或清償
    債務之用，其偽造有價證券行為所造成危害社會之程度自屬
    有異，法律科處此類犯罪，所設之法定最低本刑卻同為3年
    以上有期徒刑，不可謂不重。於此情形，自非不可依客觀之
    犯行與主觀之惡性二者加以考量其情狀，是否有可憫恕之處
    ，適用刑法第59條規定酌量減輕其刑，期使個案裁判之量刑
    ，能斟酌至當，符合罪刑相當原則及比例、平等原則。查，
    具備對保資格之被告陳○○倘未能與同案被告陳○○、周○○有犯
    意聯絡及行為分擔，本案實無遂行最終目的即詐得車貸之可
    能。然本院考量被告陳○○為本案犯行時剛到職，由同案被告
    周○○帶同到場進行對保程序等情，業據被告陳○○陳稱在卷，
    且據同案被告周○○於原審民事確認本票債權不存在第一審訴
    訟103年6月26日辯論時陳稱：○○○公司把資料傳給我，我再
    把資料傳給○○公司。我不是○○公司簽約人員，我找陳○○來處
    理，但我是實際承辦人等語（見原審民事中簡字影卷第100
    頁）；另於原審106年10月30日準備程序時陳稱：當時我帶
    新手陳○○見習等語（見原審卷一第93頁），是被告陳○○之犯
    罪情狀相較實際主導之同案被告陳○○、周○○為輕；且依後述
    五㈢⒊犯罪所得所示，被告陳○○本案獲利非多，本院審酌被告
    陳○○上開犯行之客觀犯罪情節、造成之損害與其主觀犯罪動
    機、惡性，認被告陳○○所犯上開偽造有價證券犯行，如科處
    最低刑度即有期徒刑3年，尚屬過重，且與罪刑相當性及比
    例原則不相符，爰依刑法第59條規定，酌量減輕其刑。
　㈦審判範圍擴張之敘明：臺灣臺中地方檢察署以106年度偵字第
    17243號就被告陳○○移送併辦之犯罪事實，與本案為同一事
    實，本院自當併予審酌。惟按刑法上之背信罪為一般的違背
    任務之犯罪，若為他人處理事務，意圖為自己或第三人不法
    之所有，以詐術使他人交付財物者，應成立詐欺罪，不能論
    以背信罪。檢察官移送併辦意旨書雖併載被告陳○○另犯刑法
    第342條之背信罪嫌，然細譯檢察官併辦書所載犯罪事實，
    與本案起訴之犯罪事實全然相同，是關於被告陳○○違背○○公
    司所委任對保時所應遵循相關規定等情節，自應認屬詐領車
    貸之一環，不得再依背信罪論處，附此敘明。
  ㈧不另為無罪諭知部分：
  ⒈公訴意旨另略以：⑴同案被告陳○○、周○○、被告陳○○基於行使
    變造特種文書、變造私文書、偽造文書及偽造印章之犯意聯
    絡，因證人李○○無法取得李○○之健保卡辦理買賣汽車擔保品
    融資申貸，乃委由同案被告陳○○、周○○、被告陳○○其中一人
    ，先於102年8月20日對保前之某不詳時間、在不詳地點，將
    以不詳方式取得之不知情吳○○健保卡1張，換貼成李○○之照
    片，並將持卡人姓名、身分證統一編號、出生年月日均竄改
    成李○○個人資料之方式，變造成如附表一編號⑤所示之李○○
    全民健康保險卡影本，並變造如附表一編號⑥所示之李○○臺
    灣企銀帳戶存摺內頁，再由同案被告陳○○帶同證人李○○前往
    不知名印章店盜刻「李○○」印章一枚後，由證人李○○於附表
    一編號①「遠東國際商業銀行股份有限公司消費者貸款申請
    書」之保證人簽章欄偽簽「李○○」署名1枚，並蓋用盜刻印
    章以偽造「李○○」印文1枚。⑵同案被告周○○、陳○○與被告陳
    ○○基於偽造私文書並行使之犯意，於102年8月20日，由同案
    被告陳○○指示李○○在債權讓與契約書之立委託書人（即讓與
    人）一欄偽簽「鐘○○」之簽名，表示擔保人提供人鐘○○同意
    ○○公司將相關申貸款項核撥與李○○。因認被告陳○○就此等部
    分亦涉犯行使變造特種文書、變造私文書、偽造文書及偽造
    印章等罪嫌。
　⒉訊據被告陳○○對此等犯行均堅詞否認。經查：
　⑴證人李○○自民事庭審理過程及本案偵查、原審、本院前審審
    理過程中，均稱：其是與同案被告陳○○聯繫，自始即係欲貸
    款以償舊債，未曾有購車意願，係因無法以信用貸款獲貸，
    始在同案被告陳○○建議下辦理本案車貸，而辦理本案車貸之
    相關申請文書及李○○身分證件資料、其個人臺灣企銀存摺封
    面及內頁資料均係應同案被告陳○○要求而交給陳○○，且係由
    同案被告陳○○帶同其去印章行偽刻「李○○」印章。卷內的貸
    款申請書、本票、對保文件等內容，除了其自己及父親李○○
    的簽名是由其本人為之，並蓋用剛盜刻的父親印章外，全數
    資料均由陳○○等人所準備等語明確，顯見證人李○○之聯繫窗
    口均為同案被告陳○○，至於被告陳○○部分，則始於對保當日
    才有見面接洽，已如前述。再者，有關盜刻印章、變造附表
    一編號⑤所示李○○健保卡資料及編號⑥所示李○○臺灣企銀存摺
    內頁、偽造附表一編號①所示「遠東國際商業銀行股份有限
    公司消費者貸款申請書」等犯行，除同案被告周○○、陳○○、
    相關證人李○○、李○○、吳○○、鐘○○、洪○○、王○○、林○○、王
    ○○、常○○等人皆未提及被告陳○○外，經比對卷附之衛生福利
    部中央健康保險署103年8月19日健保中字第1034033535號、
    臺灣中小企業銀行豐原分行107年12月28日107豐原（調）字
    第70號函檢附李○○帳號00000000000號帳戶交易明細、○○公
    司陳報狀、○○公司撥款資料確認書、李○○臺灣企銀存摺封面
    及存摺內頁3紙、勞工保險被保險人投保資料表等資料，亦
    均查無具體事證足認被告陳○○牽涉其中。況依前揭二、所述
    ，僅足以認定被告陳○○與同案被告周○○、陳○○從對保過程起
    ，至後續之車輛過戶登記、交付相關資料予○○公司以核貸撥
    款犯行，具有共犯關係，其餘盜刻印章，偽造附表一編號①
    、變造附表一編號⑤及⑥部分，依現存證據資料，尚無從認定
    被告陳○○與同案被告陳○○、周○○間，有何犯意聯絡及行為分
    擔，自難以行使變造特種文書、變造私文書、偽造文書、偽
    造印章等罪名相繩。
  ⑵按刑法第210條之偽造文書，以無製作權之人冒用他人名義而
    製作該文書為要件之一，行為人基於他人之授權委託，在授
    權範圍內即有權代表本人製作本人名義文書，而不成立該條
    之罪，惟若逾越授權範圍之行為，即不得以曾經授權而免責
    。經查，本案於申貸過程中，債權讓與暨動產抵押契約之丙
    方（讓與人）欄及委託撥款書之立委託書人（即讓與人）欄
    上確有「鐘○○」之署名，有債權讓與暨動產抵押契約及之委
    託撥款書各1紙存卷足參（見原審民事中簡字影卷第21、72
    頁）；而證人鐘○○於原審民事確認本票債權不存在訴訟第一
    審審理時證稱：我有出售一輛0000-00號自小客車，那輛車
    當時以經撞到報廢了，我出險後，汽車殘體是由臺北的人出
    面來收購，我就把車子連同車籍資料一併出售給位在八里的
    車行王小姐等語（見原審民事中簡字影卷第97頁反面至第98
    頁）；又證人王○○於前開原審民事庭第一審審理時亦證稱：
    就AUDI那台車，當時付款30萬出頭給鐘○○後，周○○來看車說
    那台車他要，周○○有付70萬給我，我把車子給周○○，至於車
    子後來如何過戶，是周○○處理的等語（見原審民事中簡字影
    卷第196頁），從而，證人鐘○○確有將系爭車輛販賣予證人
    王○○、洪○○所屬車行後，再由同案被告周○○出面向證人王○○
    及洪○○購買系爭車輛進行過戶。而本案就系爭車輛欲以買賣
    方式過戶以向○○公司進行貸款時，即需於前揭債權讓與及委
    託撥款書上填載原車主之姓名乙情，業據同案被告周○○於原
    審時陳稱在卷（見原審卷二第53頁），應可認簽署上開債權
    讓與暨動產抵押契約及委託撥款書，乃就系爭車輛買賣進行
    轉讓之必要文書填載。而證人鐘○○既確將系爭車輛及相關車
    籍資料一併出售予證人王○○，則於同案被告周○○再向證人王
    ○○、洪○○購入上開車輛並欲進行車籍移轉以申請貸款時，為
    能順利完成車籍移轉所為有關「鐘○○」之簽名，應可認均在
    證人鐘○○概括授權範圍內，參諸前揭說明，就此部分尚難認
    構成偽造私文書並行使之犯行。
　⒊綜上，就此等部分原應為被告陳○○無罪之諭知，然公訴意旨
    認此等部分與被告陳○○上開經論罪科刑部分，有裁判上一罪
    關係，本院應不另為無罪之諭知。
五、本院撤銷改判之理由：　　
  ㈠原審法院認被告陳○○上開犯行罪證明確而予以論罪科刑，固
    非無見。惟查：⒈原判決認定偽造「李○○」印章及偽造附表
    一編號①所示文書之時間，均係在102年8月20日，依照前開
    理由二㈢說明，此部分犯罪時間應係在102年8月6日，原審此
    部分認定尚有違誤；⒉依照後述㈢⒊之說明，原判決就被告陳○
    ○應予沒收之犯罪所得數額認定有誤；⒊原審認被告陳○○另有
    偽造鐘○○署名而完成偽造委託撥款書、偽造印章、行使變造
    私文書、行使變造特種文書、行使偽造文書之犯行，依照前
    述㈧之說明，認此部分應不另為無罪之諭知；⒋按前揭四㈥說
    明，本院認被告陳○○應有刑法第59條酌減其刑之適用，原審
    就此部分漏未審酌，是以，上述各點均有未洽。被告陳○○上
    訴猶執前詞否認犯罪，雖無理由，惟原判決既有前揭可議之
    處，自應由本院就被告陳○○部分予以撤銷改判。
  ㈡爰以行為人之責任為基礎，本院依刑法第57條各款情形，綜
    述如下：審酌被告陳○○為放款機構委託受理貸款申請暨對保
    程序之對保人，竟利用經濟弱勢者無法循正常管道向金融機
    構貸款之困境，與同案被告周○○、陳○○、申貸人李○○共謀以
    假車貸方式之詐貸高額款項，紊亂社會金融秩序，且對被偽
    造名義之被害人李○○造成信用損害，亦損及○○公司對放款業
    務審核之正確性，兼衡被告陳○○參與程度及擔任角色較同案
    被告周○○、陳○○為輕，其自陳之智識、生活、經濟條件及動
    機、目的、手段，暨尚未盡力彌補所造成損害之犯後態度，
    復考量被告陳○○雖依刑法第59條酌減其刑，惟參酌其否認犯
    行之犯後態度，無從依照減刑後最低刑度量處等一切情狀，
    科處如主文第項所示之刑。
  ㈢沒收：
  ⒈被告行為後，刑法關於沒收之規定，業於104年12月30日經總
    統以華總一義字第10400153651號令修正公布刑法第2、38、
    40、51條條文，增訂第38條之1至第38條之3、第40條之2條
    條文及第五章之一章名，並刪除第34條、第39條、第40條之
    1條文；另於105年6月22日經總統以華總一義字第105000631
    31號令修正公布第38條之3條文，且均自105年7月1日起施行
    。又沒收、非拘束人身自由之保安處分適用裁判時之法律，
    修正後刑法第2條第2項訂有明文，是本案關於沒收之諭知，
    即應適用裁判時法，先予敘明。
  ⒉就犯罪工具部分：
  ⑴①按修正後刑法第38條第2項、第4項分別規定：「供犯罪所用
    、犯罪預備之物或犯罪所生之物，屬於犯罪行為人者，得沒
    收之。但有特別規定者，依其規定。」、「前2項之沒收，
    於全部或一部不能沒收或不宜執行沒收時，追徵其價額。」
    ，參酌立法理由係為藉由沒收該等犯罪行為人所有供犯罪所
    用、犯罪預備之物或犯罪所生之物以預防並遏止犯罪，賦予
    法官審酌個案情節決定有無沒收必要，但於有特別規定者仍
    應優先適用，刑法第205條及同法第219條規定，偽造之有價
    證券、印文或署押，不問屬於犯人與否，沒收之，係採義務
    沒收主義，即凡偽造之有價證券、印文或署押，不論是否屬
    於犯人所有，苟不能證明其已滅失，均應依法宣告沒收，乃
    屬修正後刑法第38條第2項但書所指之特別規定，應優先適
    用之。②按偽造之文書，因係犯罪所生之物，若仍屬於犯罪
    行為人所有，該偽造之文書自應依刑法第38條第2項規定宣
    告沒收；而該等文書偽造之印文、署押因已包括在內，即無
    庸重複沒收；若偽造文書已因行使而非屬於犯罪行為人所有
    ，即不得依上開規定宣告沒收，此時該等文書上偽造之印文
    、署押，自應另依刑法第219條規定宣告沒收，而不得對各
    該書類宣告沒收。③又在票據上簽名者，依票上所載文義負
    責，二人以上共同簽名者，應連帶負責；票據之偽造或票據
    上簽名之偽造，不影響於真正簽名之效力，從而二人以上共
    同在本票之發票人欄簽名者，應連帶負發票人責任，倘其中
    有部分屬於偽造，雖不影響於其餘真正簽名者之效力，但偽
    造之部分，仍應依上開規定諭知沒收。至非屬偽造之發票人
    部分，則仍屬有效之票據，不在應依法沒收之列。
　⑵本案如附表二所示之本票，應就偽造「李○○」為共同發票人
    部分，依刑法第205條規定宣告沒收；該本票上雖有偽造之
    「李○○」署名及印文各1枚，然已包含於前開本票就「李○○
    」為發票人部分一併沒收，不另依刑法第219條規定諭知沒
    收；至共犯李○○為發票人部分仍屬有效之票據，不在刑法第
    205條所規定應沒收之列。又如附表一編號②至④所示各該偽
    造私文書上所偽造之印文、署名，不問屬於犯人與否，均應
    依刑法第219條規定，宣告沒收。至附表一編號②至④所示各
    該文書，業已行使交由○○公司收執，非屬被告陳○○所有之物
    ，自不得宣告沒收。
  ⒊犯罪所得部分：
　⑴按犯罪所得，屬於犯罪行為人者，沒收之；於全部或一部不
    能沒收或不宜執行沒收時，追徵其價額；犯罪所得包括違法
    行為所得、其變得之物或財產上利益及其孳息，刑法第38條
    之1第1項前段、第3項、第4項定有明文。又按前條犯罪所得
    及追徵之範圍與價額，認定顯有困難時，得以估算認定之，
    刑法第38條之2第1項前段亦有明文。又共同實行犯罪行為之
    人，基於責任共同原則，固應就全部犯罪結果負其責任，然
    因其等分工及有無不法所得，未必盡同，有時彼此間犯罪所
    得分配懸殊，其分配較少甚或未受分配之人，如仍應就全部
    犯罪所得負連帶沒收追繳之責，超過其個人所得之剝奪，無
    異代替其他參與者承擔刑罰，違反罪刑法定原則、個人責任
    原則以及罪責相當原則。故共同犯罪，其所得之沒收，應就
    各人分得之數為之，亦即依各共犯實際犯罪利得分別宣告沒
    收，且就各共同正犯有無犯罪所得、所得多寡，事實審法院
    應視具體個案之實際情形，綜合卷證資料及調查結果，依自
    由證明程序釋明其合理之依據而為認定。
　⑵被告陳○○於本院前審陳稱：對保的車馬費1件是1,000元，另
    外還有對保獎金，獎金會累積好幾筆後一起匯給我等語（見
    本院前審卷二第429頁），足認被告陳○○本案犯罪所得應包
    括車馬費及對保獎金。惟依照目前卷存證據資料，尚無從認
    定被告陳○○本案所收受對保獎金正確數額，實有認定困難之
    情，本院參考被告陳○○中國信託銀行000000000000號帳戶交
    易資料中，於102年9月10日有備註「張正龍對保費」3,500
    元之記載，有該帳戶存款交易明細1紙（見本院前審卷二第2
    45至248頁），故就被告陳○○之對保獎金部分，即以前揭其
    他案件之對保獎金作為估算標準，估算認定其本案之對保獎
    金為3,500元。綜上，被告陳○○本案之犯罪所得應為4,500元
    （1,000+3,500＝4,500），且均未扣案，應依刑法第38條之1
    第1項前段、第3項規定宣告沒收，併諭知於全部或一部不能
    沒收或不宜執行沒收時，追徵其價額。
據上論斷，應依刑事訴訟法第369條第1項前段、第364條、第299
條第1項前段，判決如主文。
本案經檢察官林清安提起公訴及移送併辦，檢察官張慧瓊到庭執
行職務。
中    華    民    國    110   年    12    月    2     日
            刑事第五庭　  審判長法　官　鄭　永　玉
                                法　官　許　文　碩
                                法　官　周　莉　菁
以上正本證明與原本無異。             
如不服本判決應於收受送達後二十日內向本院提出上訴書狀，其
未敘述上訴理由者，並得於提起上訴後二十日內向本院補提理由
書狀（均須按他造當事人之人數附繕本）「切勿逕送上級法院」
。因疫情而遲誤不變期間，得向法院聲請回復原狀。
                                書記官  王　朔　姿

中　　華　　民　　國　　110 　年　　12　　月　　2 　　日

附表一：
編號 偽（變）造之文書名稱（卷證頁碼） 偽造之署押、數量  ① 遠東國際商業銀行股份有限公司消費者貸款申請書（原審民事中簡字影卷第69頁） 李○○署名、印文各1枚  ② 債權讓與暨動產抵押契約（同上影卷第21頁） 李○○署名、印文各1枚  ③ 授權書（同上影卷第22頁） 李○○署名、印文各1枚  ④ 個人資料查詢同意書（同上影卷第71頁） 李○○署名、印文各1枚  ⑤ 變造之李○○全民健康保險卡正面影本（同上影卷第74頁）  無  ⑥ 變造之李○○臺灣企銀帳戶存摺內頁（本院前審卷一第399至403頁）  無 

附表二：偽造之本票
    發票日 共同發票人  票面金額（新臺幣）  票載到期日（民國）     備      註（卷證頁碼） 102年8月23日 李○○ 156萬 102年9月24日 共同發票人欄位偽造「李○○」署名、印文各1枚（原審民事中簡字影卷第22頁）  李○○（此部分係屬偽造）